【裁判字號】    98,上更(一),106
【裁判日期】    990127
【裁判案由】    所有權移轉登記
【裁判全文】
臺灣高等法院民事判決               98年度上更(一)字第106號
上  訴  人  乙○○
訴訟代理人  蘇章巍律師
被上訴人    丙○○
追加原告    甲○○
前列二人共同
訴訟代理人  林衍鋒律師
上列當事人間請求所有權移轉登記事件，上訴人對於中華民國96
年10月19日臺灣士林地方法院96年度訴字第175號第一審判決提
起上訴，經最高法院第一次發回更審，本院於99年1月13日言詞
辯論終結，判決如下：
    主      文
上訴駁回。
第二審及追加之訴暨發回前第三審訴訟費用由上訴人負擔。
    事實及理由
一、按於第二審為訴之變更、追加，非經他造同意，不得為之，
    但請求之基礎事實同一，或該訴訟標的對於數人必須合一確
    定時，追加其原非當事人之人為當事人者，不在此限，民事
    訴訟法446條第1項、第255條第1項第2款、第5款定有明文。
    所謂請求之基礎事實同一者，係指變更或追加之訴與原訴之
    主要爭點有其共同性，各請求所主張之利益在社會生活上，
    可認係屬同一或關聯之紛爭，而就原請求之訴訟及證據資料
    ，於審理繼續進行時，在相當程度範圍內具有同一性或一體
    性，得期待於後請求之審理予以利用，且無害於他造當事人
    程序權之保障，俾先後兩請求在同一程序得加以解決，避免
    重複審理，進而為一次解決紛爭。查本件被上訴人於本院前
    審具狀追加甲○○為原告，上訴人固不同意，惟被上訴人主
    張兩造於系爭協議書第2條約定「有關土地登記名義人乙方
    （即追加原告、被上訴人）指定過戶與丙○○，甲方（即上
    訴人）無異議」，請求權人乙方除被上訴人外，尚包括追加
    原告，故於本院前審追加甲○○為原告，請求上訴人依系爭
    協議書之約定，將台北市○○區○○段五小段第222 地號及
    同段三小段362、362-2地號等3筆土地之應有部分各1000萬
    分之195127 移轉登記與被上訴人，核與被上訴人於原審主
    張兩造成立協議書法律關係之基礎社會事實同一，訴訟資料
    亦得援用，可在此程序中一併解決，避免重複起訴審理，符
    合訴訟經濟原則；而被上訴人及追加原告亦主張其等均為協
    議書之當事人，因追加原告指定過戶與被上訴人，故約定移
    轉登記予被上訴人一人，則本件依協議書請求上訴人履行，
    該訴訟標的核對被上訴人及追加原告二人應認須合一確定，
    則被上訴人上訴人追加其原非當事人之人之追加原告，依民
    事訴訟法第255條第1項第2款、第5款及第446條第1項但書之
    規定，應予准許。至上訴人另謂追加原告核屬主觀預備訴之
    合併，惟被上訴人及追加原告就原告之追加並無何預備之意
    ，上訴人就此部分容有誤會，附此敘明。
二、被上訴人及追加原告主張：上訴人與訴外人杜志傑為訴外人
    杜全興之子；被上訴人與追加原告則為杜志傑之子。杜全興
    就其所有坐落台北市○○區○○段三小段372、372-1、362
    、362-2及362-3地號土地（下稱系爭5筆土地），本欲移轉
    登記予杜志傑而未為，嗣杜志傑、杜全興陸續過世，被上訴
    人及追加原告於民國83年12月6日與上訴人簽訂協議書（下
    稱系爭協議書），上訴人同意將系爭5筆土地內應有部分計
    約12坪過戶予被上訴人，追加原告亦同意指定過戶予被上訴
    人。嗣系爭5筆土地中之台北市○○區○○段三小段372、37
    2-1及362-3地號土地於84年間經土地重劃後合併為台北市○
    ○區○○段五小段222地號，面積縮減為449.08平方公尺，
    因之上訴人應移轉登記如原判決附表一所示台北市○○區○
    ○段五小段第222地號及同段三小段362、362-2地號等3筆土
    地應有部分各1000萬分之195127予被上訴人。乃被上訴人請
    求上訴人履約未果。為此，依系爭協議書約定，請求判命上
    訴人應將如原判決附表一所示土地應有部分各1000萬分之
    195127移轉登記與被上訴人，並陳明願供擔保，請准宣告假
    執行等語。原審就被上訴人之請求，判決上訴人應將如原判
    決附表一所示土地所有權權利範圍各1000萬分之195127移轉
    登記與被上訴人，但駁回假執行之聲請。上訴人不服提起上
    訴，被上訴人於本院前審追加原告，並均聲明：上訴駁回。
三、上訴人則以：系爭5筆土地於重測、重劃前為台北市○○區
    ○里○段○○○段852-4、852-38地號，於65年間即以買賣
    原因登記於伊名下。依杜全興自書遺囑記載，伊應保留上開
    852-4地號土地中，當時作為道路使用之60坪土地部分作為
    含伊及杜志傑等5兄弟共同通行之用，不得要求任何補償及
    佔為私用。杜志傑過世後，其妻即被上訴人之母鄭玉春一再
    主張該60坪土地，杜志傑有1/5權利，因斯時伊欲出租與被
    上訴人相鄰之土地，被上訴人以阻撓出租事宜相逼，方與被
    上訴人及追加原告簽訂系爭協議書，該1/5權利應由被上訴
    人與其他杜志傑之繼承人共同繼承，且就該60坪之道路用地
    而言，上訴人及杜志傑等5兄弟僅有通行使用權利，上訴人
    如過戶予被上訴人，將影響該道路用地之所有及使用權能，
    違背杜全興遺囑，是上訴人並無欲為協議書拘束之意，被上
    訴人亦明知，系爭協議書應屬無效。縱認有效，系爭協議書
    亦係以給付財產為標的之無名的要因契約。而台北巿內湖區
    ○里○段灣子小段852-4地號經重測後逕分割為系爭362、36
    2-2、362-3等3筆，並未包括被上訴人主張之系爭372、372-
    1等2筆地號土地在內，且台北市○○區○○段五小段222地
    號土地並未作為5兄弟通行使用道路，是給付原因顯然不存
    在，該協議書亦屬無效；縱認有效，依證人即被上訴人表叔
    謝政雄證述可知上訴人得指定移轉之土地，被上訴人及追加
    原告之請求無理由等語，資為抗辯。
四、被上訴人、追加原告主張訴外人杜志傑與上訴人為訴外人杜
    全興之子；被上訴人與追加原告為杜志傑之子，與上訴人係
    叔姪關係。被上訴人由追加原告代理於83年12月6日，與訴
    外人鄭玉春（被上訴人之母）、見證人即被上訴人表叔謝政
    雄及上訴人前往代書事務所，在訴外人劉育真代書撰寫之系
    爭協議書上簽名。而杜全興早於65年8月26日以買賣名義移
    轉台北市○○區○里○段○○○段852-4地號土地所有權予
    上訴人，而該土地嗣於67年8月9日逕為分割出台北市○○區
    ○里○段○○○段852-38地號土地，另於75年10月3日經重
    測後再分割成台北市○○區○○段三小段362、362-2、362-
    3地號等土地；台北市○○區○里○段○○○段852-38地號
    土地則於77年3月21日經重測後逕為分割成台北市○○區○
    ○段三小段372、372-1地號等土地。台北市○○區○○段三
    小段372、372-1地號土地，與上開362-3地號等土地於84年6
    月1日經土地重劃後合併為台北巿內湖區○○段○○段222地
    號土地之事實，業據提出土地登記簿謄本8紙、協議書1紙為
    證（見原審卷第11至16頁；本院前審卷第151至153頁），復
    有土地登記簿謄本8紙附卷可稽（見原審卷第67、68頁；本
    院前審卷第90、91、93至96頁），兩造亦不爭執，堪信為真
    正。
五、被上訴人主張上訴人未依協議書履行，因依約請求被上訴人
    將系爭土地應有部分各1000萬分之195127移轉登記與被上訴
    人丙○○等語，上訴人則以前詞置辯，是本院所應審究者核
    為：(一)系爭協議書是否為要因契約？是否有給付原因不存在
    而屬契約無效情形？(二)系爭協議書有無被上訴人明知上訴人
    真意保留致無效之情形？(三)被上訴人、追加原告得否請求上
    訴人移轉如原判決附表一所示土地應有部分與被上訴人？
六、經查：
  (一)系爭協議書並無給付原因不存在而無效之情形：
    1.按當事人互相表示意思一致者，無論其為明示或默示，契
      約即為成立，民法第153條前段定有明文。又契約之成立
      ，或依給付原因而區別，給付之原因為契約成立之要件者
      ，為要因契約，反之，不以給付之原因為契約成立要件者
      ，為不要因契約。所謂法律行為之原因，係指因法律行為
      （契約）作成，而欲取得財產上利益之目的。
    2.查杜全興於71年5月24日自書遺囑第3條載明：「將乙○○
      （即上訴人）852-4地號內割60坪給為路地與509號內割10
      坪為現在道路做為五兄弟通行之用…」，可認台北巿內湖
      區○里○段○○○段852-4地號土地中之特定位置，固須
      作為道路使用，惟於其時，該土地尚未重測分割為台北巿
      內湖區○○段○○段362、263-2、362-3地號土地，而台
      北巿內湖區○里○段○○○段852-38地號土地嗣於77年3
      月21日始分割為台北巿內湖區○○段○○段372、372-1地
      號土地，此為上訴人所不爭執。而兩造係於83年12月6日
      始簽訂系爭協議書，於第1條「甲方（即上訴人）同意將
      其名下座落於內湖區○○段○○段372、372-1、362、36
      2-2、362-3地號土地五筆內持分約12坪，無條件提供過戶
      所須証件交與乙方（即被上訴人、追加原告）辦理過戶」
      （見原審卷第16頁），而系爭5筆土地於重測分割前為台
      北市○○區○里○段○○○段852-4、852-38地號，早於
      65年即為上訴人所有，亦為上訴人所是認，則兩造於83年
      間簽訂系爭協議書時，上訴人應瞭解其承諾移轉之台北市
      內湖區○○段○○段372、372-1地號土地，並非分割自杜
      全興遺囑要求上訴人應保留作為道路使用之上開852-4地
      號土地，其於系爭協議書同意移轉之土地既包含系爭372
      、372-1 地號之土地，即表示其移轉之土地並不限於保留
      為道路使用之土地。是以，上訴人辯稱其應移轉之標的不
      包括台北巿內湖區○○段○○段372、372-1地號等2筆土
      地，被上訴人請求之給付原因顯有欠缺等語，即不足採。
    3.上訴人與被上訴人、追加原告於協議後，承諾將系爭5筆
      土地內持分約12坪移轉登記與被上訴人、追加原告所有，
      契約即已成立。至於上訴人何以同意移轉系爭5筆土地之
      所有權與被上訴人、追加原告之緣由，無論係被上訴人所
      主張其祖父杜全興將系爭5筆土地誤登記予上訴人，應由
      上訴人移轉登記與被上訴人所有，抑或上訴人所辯因被上
      訴人之母就杜全興遺囑指定之作為道路使用之60坪土地要
      求有1/5權利，復以阻撓出租事宜相逼，上訴人不得已方
      為簽訂等，均屬上訴人於意思形成過程中就其決定該意思
      表示之斟酌內容，應為上訴人簽立系爭協議書，承諾移轉
      系爭5筆土地內持分約12坪之動機，則不論其動機為何，
      即使有錯誤、認識不正確或非心甘情願等等，因導致表意
      人內心效果意思之動機十分複雜，且存在於內部，非他人
      所得窺知，故除兩造之資格或物之性質有誤，且為交易上
      認為重要者，依民法第88條第2項可視為意思表示內容之
      錯誤，或有詐欺、脅迫而得撤銷之外，訂定契約之動機絕
      非系爭協議書是否成立之法律行為的原因，否則法律之安
      定性及交易之安全即無法維護。
    4.本件上訴人基於所有權移轉之目的而為移轉系爭5筆土地
      內持分約12坪與被上訴人及追加原告之承諾，即為本件契
      約之給付原因，系爭協議書即契約之法律關係業已成立、
      生效，是上訴人辯稱系爭協議書之性質，係以給付財產為
      標的之無名要因契約，但系爭協議書關於應由上訴人給付
      之原因即有所欠缺而為無效等語，要無足取。
  (二)系爭協議書亦無被上訴人明知上訴人真意保留致無效之情形
    ：
    1.按民法第86條規定：表意人無欲為其意思表示所拘束之意
      ，而為意思表示者，其意思表示，不因之無效。但其情形
      為相對人所明知者，不在此限。又當事人主張有利於己之
      事實者，就其事實有舉證之責任，民事訴訟法第277條前
      段定有明文。
    2.上訴人固辯稱依杜全興書立遺囑，上開852-4地號土地上
      之60坪道路，作為通行之用，如移轉登記其中1/5持分面
      積予被上訴人，將影響該道路用地之所有及使用權能，且
      違背杜全興所囑，上訴人顯無為該協議書所載過戶之意思
      表示拘束之意，被上訴人亦明知云云。
    3.惟查上訴人之被繼承人杜全興之自書遺囑，業經臺灣臺北
      地方法院公證處認證，有認證書暨杜全興自書遺囑影本1
      件附卷可稽（見原審卷第58至62頁）。其中第3條雖載明
      ：「將乙○○（即上訴人）852-4地號內割60坪給為路地
      與509號內割10坪為現在道路做為五兄弟通行之用…」，
      惟此僅足證明上開852-4土地中之特定位置，須作為道路
      使用。同條另記載「…845地號850兩筆地號計55.249坪為
      祖先墓地上述土地為公用不得要求任何補賞（償）與佔為
      私有」，此一遺囑內容，雖與「將乙○○（即上訴人）
      852-4地號內割60坪給為路地與509號內割10坪為現在道路
      做為五兄弟通行之用…」同載列於遺囑第3條，惟觀諸其
      文義，可知上開土地係供通行之道路與墓地使用，杜全興
      之繼承人不得將上述土地佔為已用而排除他人使用，且使
      用方法不得違反通行與安葬先祖之目的，然土地占有使用
      之方法與上開土地所有權之歸屬無涉，尚難據此遽認杜全
      興書立遺囑時，有使上訴人個人取得上開土地所有權，而
      否定上訴人以外其他杜全興之繼承人就該道路坐落之台北
      巿內湖區○里○段○○○段852-4地號土地有請求移轉該
      土地應有部分之權利。縱被上訴人為上開土地之共有人而
      分管部分土地時，亦不得違反通行與埋葬先人之目的。上
      訴人辯稱移轉上開852-4土地應有部分與被上訴人所有，
      將影響該道路用地之所有及使用權能，明顯違背杜全興之
      遺囑等語，尚無足取。
    4.上訴人抗辯其無為系爭協議書所載過戶之意思表示拘束之
      意，且為被上訴人、追加原告所明知等語，既為被上訴人
      所否認，依舉證責任分配原則，自應由上訴人就被上訴人
      、追加原告明知上訴人無欲為協議書拘束乙節，負舉證之
      責。乃上訴人雖辯稱由被上訴人自83年12月間簽訂協議書
      至起訴前之12年間，均未為任何主張，可見被上訴人、追
      加原告明知上訴人無欲為協議書拘束云云，惟被上訴人、
      追加原告自83年12月簽訂系爭協議書至96年方提起本訴之
      原因為何，核係被上訴人及追加被告自身之考量，尚無從
      據此推認被上訴人及追加原告明知上訴人無欲為協議書拘
      束之意。參酌證人謝政雄於台灣板橋地方法院95年度聲字
      第2987號保全證據事件中證稱：「（問：系爭協議書是否
      為兩造所親簽？兩造在何處簽訂系爭協議書？系爭協議書
      之內容是何人所擬定？兩造是否基於自由意識所簽訂？兩
      造於簽訂系爭協議書時精神狀況是否與平常有異？）是雙
      方親簽。在內湖劉代書處簽的，代書名字我已忘記了。協
      議書文宇係劉代書所寫的，是雙方說好要這樣寫的。雙方
      係基於自由意識簽訂的，精神狀況正常。並沒有強暴脅迫
      的情形…」、「（問：為何簽立系爭協議書？為何相對人
      同意移轉系爭土地面積12坪與聲請人丙○○？）因有土地
      爭議才簽系爭協議書。聲請人祖父原先就有書立書面要將
      相對人部分土地移轉給聲請人，該書面有經法院公證」、
      「（相對人問：為何證人可以叫我把我的土地移轉給聲請
      人？）那是雙方同意在代書處簽的協議內容，不是我強迫
      相對人把土地移轉給聲請人。」、「（相對人問：簽協議
      書時有多少人在現場？）相對人、鄭玉春(聲請人母親)、
      我、甲○○、劉代書共5人在場。」等語（見原審卷第28
      、29頁）；證人謝育真於原審證稱「（當事人簽約是否在
      自由意識下簽約？）是」、「（是否記得簽協議書有無其
      他保留？）沒有」「（是否依照他們所述所寫？）對，我
      只是代筆」等語明確（見原審卷第97、98頁），足見兩造
      於簽立協議書時，經被上訴人母親鄭玉春、證人謝政雄在
      場參與協商，達成協議後並由在場之代書劉育真書立協議
      書內容，由證人謝政雄於協議書上簽名見證。上訴人既辯
      稱其簽訂系爭協議書之緣由，乃被上訴人之母鄭玉春一再
      以被上訴人之父杜志傑就該通行使用60坪土地有1/5權利
      ，斯時上訴人欲出租與被上訴人相鄰之土地，被上訴人以
      阻撓出租事宜相逼，上訴人方與其簽訂系爭協議書等語（
      見原審卷第53頁），益徵上訴人係經與被上訴人協商、折
      衝後，確定協議之內容，始同意移轉系爭5筆土地持分約
      12坪之所有權，並由劉育真書立協議書內容。足認上訴人
      係基於自由意志，方與被上訴人簽訂系爭協議書，當無被
      上訴人明知上訴人無欲為協議書拘束之意而虛以簽訂可言
      。是上訴人辯稱被上訴人明知上訴人真意保留，亦不足取
      。
  (三)上訴人應移轉如原判決附表一所示土地應有部分各1000萬分
    之195127予被上訴人及追加原告：
    1.按解釋意思表示，應探求當事人之真意，不得拘泥於所用
      之及其他一切證據資料為斷定之標準，最高法院19年上字
      最高法院19年上字第58號、39年臺上字第1053號判例可資
      參照。次按第三人利益契約，乃當事人之一方與他方約定
      ，由他方向第三人為一定之給付，第三人因此取得直接請
      求他方給付權利之契約。查系爭協議書第1條係約定「甲
      方（即上訴人）同意將其名下座落於內湖區○○段○○段
      372、372-1、362、362-2、362-3地號土地五筆內持分約
      12坪，無條件提供過戶所須証件交與乙方（即被上訴人、
      追加原告）辦理過戶」，堪認上訴人負有移轉登記系爭5
      筆土地內持分約12坪予被上訴人與追加原告之義務。又系
      爭協議書第2條復約定：「有關土地登記名義人，乙方（
      即被上訴人、追加原告）指定過戶與丙○○（即被上訴人
      ），甲方無異議」，可知追加原告既係系爭協議書約定移
      轉土地權利之立約人暨權利人，猶依上開約款約定上訴人
      移轉土地權利予被上訴人所有，核乃係當事人間之指示給
      付約定，尚非民法第269條所定之第三人利益契約，被上
      訴人及追加原告主張上開約款具有第三人利益契約之性質
      云云，雖無足取，惟其等依上開系爭協議書之約定，請求
      上訴人移轉登記系爭5筆土地內持分約12坪予被上訴人，
      則屬有據。
    2.查系爭協議書第1條係約定「甲方（即上訴人）同意將其
      名下座落於內湖區○○段○○段372、372-1、362、362-2
      、362-3地號土地五筆內持分約12坪…」，其中「持分」
      應係不動產所有權之比例，即為應有部分，而「12坪」係
      指面積，參酌系爭協議書約定移轉之標的為系爭五筆土地
      內持分約12坪，並無分割特定部分土地之文義及位置之標
      示，可認上開約款之文義，應係指上訴人依約移轉系爭5
      筆土地之各筆土地應有部分予被上訴人，上開應有部分換
      算成土地面積時，則約為12坪，實係就土地應有部分之另
      一種表示方式。
    3.依證人謝政雄於上開保全證據程序證稱：「協議書第1所
      載12坪係批內湖區○○段○○段372、372-1、362、362-2
      、362-3共5筆土地，合計12坪移轉給聲請人（即被上訴人
      、追加原告甲○○）」等語（見原審卷第29頁）；而證人
      謝育真亦證述「（有無印象協議書內容第1條之意思？）
      甲方（即上訴人）同意名下5 筆土地過戶持分，我當時是
      依照他們所講的，因事隔太久我沒有記得那麼細」、「（
      當時有無特別討論到這12坪應該在5筆中如何過戶情形及
      細節？）事隔太久已不記得，只記得5筆持分要過戶，但
      裡面細節我不記得」等語（見原審卷第97頁），再參酌系
      爭協議書之文字意思既並未表明上訴人可就系爭5筆土地
      ，選擇移轉其一或數筆土地，可認系爭協議書所約定之給
      付，非為選擇性之債務。上訴人雖抗辯依證人謝政雄證述
      「至於5筆土地的那一部分要移轉給聲請人（被上訴人）
      是相對人（上訴人）自己決定」（見原審卷第29頁），其
      得指定欲移轉登記之土地云云，惟核此與欲移轉登記予何
      人，同屬契約重要事項，依上訴人所陳，兩造關係於斯時
      已非和諧，衡諸常情，要無僅約定指定移轉予被上訴人，
      未記載上訴人得予選擇移轉何筆或何部分土地之理，應認
      證人謝育真證述係依兩造所講擬定協議書等語為真，被上
      訴人及追加原告主張上訴人應以系爭面積12坪與系爭5筆
      土地面積相互計算應有部分之比例，移轉系爭5筆土地所
      有權予被上訴人，並無指定或由上訴人指定移轉何筆土地
      等語，較為可採，此始符合系爭協議書約定之真意。
    4.台北巿內湖區○○段○○段372、372-1、362、362-2、36
      2-3地號土地，於重劃前之面積分別為323、228、147、11
      、1324平方公尺，合計2,033平方公尺，12坪以一坪為3.3
      058平方公尺換算之，則為39.6649平方公尺，將12坪均攤
      至重劃前之系爭5筆土地，比例為195127/00000000【計算
      式：12坪（39.6696㎡）÷2033㎡=0.0000000=195128/000
      00000），惟被上訴人僅請求移轉應有部分為195127/0000
      0000，應以被上訴人請求範圍為據，即195127/00000000
      】。嗣系爭372、372-1及362-3地號土地經土地重劃後合
      併為台北市○○段○○段第222地號，面積449.08平方公
      尺，是以，上訴人依系爭協議書之約定，應移轉登記台北
      市○○區○○段五小段第222地號及同段三小段362、362-
      2地號等3筆土地之權利範圍為應有部分1000萬分之195127
      。又被上訴人就上開222地號土地部分之請求，業經依減
      縮後登記之面積為請求，上訴人抗辯應按減縮比例分攤云
      云，尚有誤會，為無足取。
七、綜上所述，追加原告既將上訴人應對其給付之部分，指示給
    付予被上訴人，並載明於系爭協議書上，則被上訴人及追加
    原告於本院共同依系爭協議書之約定，請求上訴人應將系爭
    土地應有部分各1000萬分之195127移轉登記與被上訴人，為
    有理由，應予准許。又，原審雖僅被上訴人起訴，且僅就被
    上訴人部分為裁判，而依系爭協議書，行使契約上之權利請
    求上訴人履行移轉登記者，本應由協議書當事人即被上訴人
    及追加被告二人共同為之，然於本院前審時，業經合法追加
    原告，已如前述，堪認是項瑕疵業已補正，且訴之聲明內容
    同一，是原審判決之理由雖有不同，但結論並無二致，本院
    自應予以維持，上訴人求予廢棄改判，洵屬無據，應予駁回
    。至原判決主文第一項記載應將系爭土地「…土地所有權權
    利範圍」各一千萬分之一九五一二七移轉登記與原告」，應
    係指「應有部分」之意，附此敘明。
八、本件事證已臻明確，兩造其餘陳述及攻擊防禦方法，經審酌
    後核與判決結果不生影響，不再一一論述，併此敘明。
九、據上論結，本件上訴為無理由，追加之訴有理由，依民事訴
    訟法第449條第1項、第78條，判決如主文。
中    華    民    國    99    年    1     月    27    日
                    民事第二庭
                        審判長法  官  吳謙仁
                              法  官  李瓊蔭
                              法  官  黃莉雲
正本係照原本作成。
如不服本判決，應於收受送達後20日內向本院提出上訴書狀，其
未表明上訴理由者，應於提出上訴後20日內向本院補提理由書狀
（均須按他造當事人之人數附繕本）上訴時應提出委任律師或具
有律師資格之人之委任狀；委任有律師資格者，另應附具律師資
格證書及釋明委任人與受任人有民事訴訟法第466條之1第1項但
書或第2項（詳附註）所定關係之釋明文書影本。
中    華    民    國    99    年    1     月    28    日
                              書記官  魏汝萍
附註：
民事訴訟法第466條之1（第1項、第2項）：
對於第二審判決上訴，上訴人應委任律師為訴訟代理人。但上訴
人或其他法定代理人具有律師資格者，不在此限。
上訴人之配偶、三親等內之血親、二親等內之姻親，或上訴人為
法人、中央或地方機關時，其所屬專任人員具有律師資格並經法
院認為適當者，亦得為第三審訴訟代理人。

司法院資訊處製作；財團法人民間司法改革基金會備份。
